【裁判字號】    97,重訴,13
【裁判日期】    970805
【裁判案由】    損害賠償
【裁判全文】
臺灣嘉義地方法院民事判決              97年度重訴字第13號
原      告  甲○○
                        30
被      告  丙○○
訴訟代理人  盧奇南律師
被      告  乙○○
上列被告因重傷害等案件，經原告提起刑事附帶民事訴訟請求侵
權行為損害賠償，經本院刑事庭以96年度附民字第140號刑事附
帶民事訴訟裁定移送前來，本院於中華民國97年7月22日言詞辯
論終結，判決如下：
    主  文
被告應連帶給付原告新臺幣貳佰玖拾肆萬貳仟玖佰捌拾壹元，及
自民國九十七年二月二十三日起至清償日止，按年息百分之五計
算之利息。
原告其餘之訴駁回。
訴訟費用由被告連帶負擔十分之四，餘由原告負擔。
本判決第一項於原告以新臺幣玖拾捌萬壹仟元為被告供擔保後，
得假執行。但被告丙○○以新臺幣貳佰玖拾肆萬貳仟玖佰捌拾壹
元為原告預供擔保後，得免為假執行。
原告其餘假執行之聲請駁回。
    事實及理由
甲、程序事項：
壹、本件被告乙○○經合法通知，未於最後言詞辯論期日到場，
    核無民事訴訟法第386條所列各款情形，爰依原告之聲請，
    由其就被告乙○○部分為一造辯論而為判決。
乙、實體事項：
壹、原告方面：
一、聲明：
（一）被告應連帶給付原告新臺幣7,312,230元，及自起訴狀繕
      本最後送達被告翌日起，至清償日止，按年息百分之5計
      算之利息。
（二）訴訟費用由被告連帶負擔。
（三）原告願供擔保，請准宣告假執行。
二、陳述：
（一）被告2人於民國96年1月5日下午5時15分許，在嘉義縣太保
      市崙頂里4鄰崙頂30之25號，因與原告發生爭執，竟基於
      共同傷害原告之犯意聯絡，由被告乙○○持鐵管，毆打原
      告背部、腹部等處，被告丙○○則持鐮刀猛力砍殺原告，
      致原告因而受有左臂神經叢受損、左下足完全斷肢等重傷
      害。被告犯行經提起公訴，由鈞院96年度訴字第5612號刑
      事判決有罪在案，被告共同不法侵害原告身體、健康等人
      格權，造成財產上及非財產上之損害，爰依民法第184條
      、第185條、第193條、第195條之規定，請求被告對原告
      連帶負損害賠償責任。
（二）原告請求被告賠償之項目及金額：
  1.醫療費用部分：原告遭被告傷害，經延醫診治，支出382,7
    45元，其中全民健康保險局給付部分，原告仍得請求被告連
    帶給付，蓋因保險制度，旨在保護被保險人，非為減輕損害
    事故加害人之責任，保險給付請求權之發生，係以定有支付
    保險費之保險契約為基礎，與因侵權行為所生之損害賠償請
    求權，並非出於同一原因。二者除有保險法第53條關於代位
    行使之關係外，不生損益相抵之問題；又原告所受肢體傷害
    ，手腳已有萎縮症狀，須接受復健治療，迄至起訴時止，原
    告已支出復健費用6,309元。
  2.看護、就診往來車資等增加生活上需要所衍生之費用：
    原告受傷期間，生活無法自理，需聘請看護照料日常起居，
    至起訴時止，已支出40日之看護費用80,000元；且原告來回
    就診需搭乘計程車，至起訴時止，已支出車資7,506元，二
    者合計87,506元。
  3.減少勞動能力損害部分：原告為75年11月26日生，因本件傷
    害，受有左臂神經叢受損、左下足完全斷肢等傷害，經就醫
    治療後，原告之踝關節喪失生理運動範圍2分之1以上者，符
    合勞工保險殘廢給付標準中第143項，此有財團法人長庚紀
    念醫院97年4月24日函在卷可佐，依此狀況應符合一下肢三
    大關節中，有一大關節遺存顯著運動障害，障害項目：為一
    下肢喪失機能之143項，其殘障等級為11級，給付標準為160
    日，故依勞工保險法之殘障等級，原告減損之勞動能力應達
    百分之38.45，即僅餘百分之61.55勞動能力，96年1月5日受
    傷時為20.1歲餘，原告則主張以上述減損之勞動能力，且自
    年滿21歲計算至60歲退休，原告仍有39年工作年數，以每月
    勞動損失20,000元為單位為計算依據，被告應連帶賠償依此
    計算之數額，即1,966,421元。
  4.非財產上損害部分：原告年紀尚輕，即遭被告逞兇重傷，手
    足俱殘，傷時疼痛日日煎熬，日後復健無期恐成肢障，將來
    就業、婚姻已重挫難成，生活不便無力事親又禍延家庭，凡
    此精神痛苦，既深且長，永無止境，爰請求被告連帶賠償非
    財產上損害3,000,000元。
（三）綜上所述，原告請求被告連帶賠償之金額，總計為7,312,
      230元。按因回復原狀而應給付金錢者，自損害發生時起
      ，加給利息；又給付無確定期限者，債務人於債權人得請
      求給付時，經其催告而未為給付，自受催告時起，負遲延
      責任。其經債權人起訴而送達訴狀，與催告有同一之效力
      。遲延之債務，以支付金錢為標的者，債權人得請求依法
      定利率計算之遲延利息。應付利息之債務，其利率未經約
      定，亦無法律可據者，週年利率為百分之5。民法第213條
      第2項、第229條第2項、第233條第1項前段、第203條分別
      定有明文。因被告拒絕賠償，故依侵權行為之法律關係，
      請求如訴之聲明所示。
（四）另因原告所受損害具有繼續性，本件起訴後恐有新增損害
      ，請容許原告保留請求給付之範圍。
三、證據：提出長庚紀念醫院診斷證明書1份及醫療費用收據影
    本29份、看護費用收據1份。
貳、被告丙○○則抗辯：
一、聲明：
（一）原告之訴及其假執行之聲請駁回。
（二）訴訟費用由原告負擔。
（三）如受不利判決，願供擔保請准宣告免為假執行。
二、陳述：被告係因原告及訴外人龔永智、賴琮凱、林則言等4
    人開車前來挑釁並持鐵管攻擊，為免自己及家人受害，始持
    鐵管及刀自衛，為正當防衛，依刑法第23條及民法第149條
    規定，其行為依法不罰且不負損害賠償責任。縱令被告應負
    責，依刑事案件卷附財團法人長庚紀念醫院嘉義分院96年6
    月4日函所載「說明三…，目前其左裸關節活動背屈及蹠屈
    皆受限，肌電圖檢查顯示神經未完全受損，常理而言，復健
    後柳君左裸關節活動度應可再進步，但目前無法判斷最終可
    至之復原程度…，一般來說於手術後持續復健一年為最適宜
    的評估期。」云云，可知原告腳裸復健有進步的可能，且可
    於手術後持續一年就復健程度作適當評估期。從而原告足裸
    受傷日後復健，否能恢復正常或喪失能力多少，實有再送鑑
    定之必要；且原告請求之醫療費用金額應扣除健保支出部分
    。
參、被告乙○○未於言詞辯論期日到場，亦未提出任何書面及陳
    述。
肆、兩造不爭執之事項：
（一）被告2人於96年1月5日下午5時15分許，在嘉義縣太保市崙
      頂里4鄰崙頂30之25號，因與原告發生爭執，進而演變為
      肢體衝突，致原告因而受有左臂神經叢受損、左下足完全
      斷肢等重傷害。被告犯行經提起公訴，由本院96年度訴字
      第5612號刑事判決在案，被告丙○○處有期徒刑3年6月、
      被告乙○○處有期徒刑4月。
（二）被告丙○○對原告提出之醫療費用、復健、看護、計程車
      費及喪失之勞動能力部分不爭執。
（三）喪失勞動能力部分，被告丙○○與原告均同意以月薪2萬
      元，計算年數39年為計算標準。
伍、本件之爭點：
（一）被告間是否有共同傷害之犯意聯絡而應連帶負侵權行為損
      害賠償責任？
（二）被告丙○○是否得主張正當防衛而不負損害賠償責任？
（三）如被告須連帶負損害賠償責任，則原告得請求之金額為何
      ？
陸、本院依職權調閱本院96年度訴字第512號刑事卷卷宗並影印
    附卷及臺灣高等法院臺南分院97年度上訴字第275號判決。
柒、本院之判斷：
（一）被告間有共同傷害之犯意聯絡而應連帶負侵權行為損害賠
      償責任
      按數人共同不法侵害他人之權利者，連帶負損害賠償責任
      ，民法第185條第1項定有明文。經查：
    1.本件被告2人於96年1月5日下午，在嘉義縣朴子市某處甘
      蔗園因抓田鼠之事與訴外人龔永智產生口角，訴外人龔永
      智隨即糾集原告及訴外人林則言及賴琮凱等人，於同日下
      午5時15分許駕車前往嘉義縣太保市崙頂里崙子頂30之25
      號被告丙○○住處前庭院，與被告2人理論，進而演變為
      雙方各由被告丙○○持鋒利之大型鐮刀1把、被告乙○○
      持鐵管1支，訴外人林則言及賴琮凱亦各持鐵管1支對抗之
      肢體衝突，嗣被告乙○○持上開鐵管，毆打原告之左手臂
      背部1下，致原告受有左臂神經叢受損之傷害，而被告丙
      ○○則以該大型鐮刀猛力往原告之小腿部位揮砍，原告雖
      曾閃避惟其左腳踝仍遭砍中，左腳掌幾遭削斷，經送醫救
      治後，原告仍受有左下足盤斷肢而嚴重減損一肢機能之重
      傷害，被告2人嗣經本院96年度訴字第5612號刑事判決在
      案，被告丙○○處有期徒刑3年6月、被告乙○○處有期徒
      刑4月，被告2人提起上訴，其中被告乙○○為臺灣高等法
      院臺南分院97年度上訴字第275號判決駁回上訴確定，被
      告丙○○則上訴於最高法院中等事實，有本院96年度訴字
      第512號及臺灣高等法院臺南分院97年度上訴字第275號等
      判決附卷可稽，並經本院依職權調閱本院上開刑事卷卷宗
      審核無訛且影印附卷，復為二造所不爭執，此部分之事實
      ，應堪認定。
    2.被告丙○○雖辯稱與被告乙○○間就上開傷害原告事實，
      並無共同犯意聯絡云云，然查，被告丙○○於上開時地，
      與原告及訴外人等發生爭執，並取出鋒利之大型鐮刀1把
      ，朝告訴人之小腿部位揮砍，而被告乙○○則持鐵管毆打
      原告，致原告受有上述傷害之情，業據原告於本院審理中
      指述明確，並於本院上開刑事案件審理中證述明確，復與
      證人龔永智、林則言、賴琮凱、蔡諸元、楊金能即被告之
      父、楊林謹即被告之母於本院刑事庭審理中證述綦詳（見
      本院上開刑事影印卷96年10月5日、97年1月11日言詞辯論
      筆錄），並有原告診斷證明書、病歷資料、上開刑事庭勘
      驗筆錄、受傷情況照片等附於該刑事案卷內及該大型鐮刀
      扣於該刑事案可證，堪認屬實，是以被告2人於上開時地
      與原告發生爭執後，隨即以上述手法分別揮砍、毆打原告
      成傷等情，其等間就上開傷害行為確有有犯意聯絡及行為
      分擔乙節，堪以認定，且上開刑事判決亦均認被告2人就
      普通傷害犯行間，有犯意聯絡及行為分擔，為共同正犯，
      此亦有該等判決在卷足按。從而，被告間就上開傷害行為
      ，確有犯意聯絡及行為分擔，揆諸首揭法條，被告2人為
      共同侵權行為人，應連帶負損害賠償責任，即被告丙○○
      此部分所辯，自不足採。
（二）被告丙○○不得主張正當防衛而不負損害賠償責任
      再按刑法第23條明定正當防衛之要件為「對於現在不法之
      侵害，而出於防衛自己或他人權利之行為」，從上開「出
      於防衛自己或他人權利之行為」一語所顯示行為之目的性
      ，揭櫫行為人應具防衛之意思，始得謂為正當防衛。最高
      法院亦闡釋其要旨謂：必以一方初無傷人之行為，因排除
      對方不法之侵害而加以還擊，始得以正當防衛論。而互毆
      係屬多數動作構成單純一罪而互為攻擊之傷害行為，縱令
      一方先行出手，而還擊一方在客觀上苟非單純僅對於現在
      不法之侵害為必要排除之反擊行為，因其本即有傷害之犯
      意存在，則對其互為攻擊之還手反擊報復行為，自無主張
      防衛權之餘地（最高法院30年上字第1040號判例及84年度
      臺非字第208號判決參照）。經查，本件據證人蔡諸元於
      上開刑事庭審理中證稱：被告丙○○拿刀子出來，因告訴
      人即原告等人一直加以毆打而生氣等語（參見同上開刑事
      影印卷言詞辯論筆錄），被告丙○○亦於該刑事案件審理
      中坦承：欲趕告訴人即原告等人走，告訴人等人不從，伊
      有被激怒，伊蹲馬步，刀子就從右往左掃過去等語（參見
      同上開刑事影印卷言詞辯論筆錄）。則上述關於被告丙○
      ○於案發當時情緒處於氣忿之狀態，兩者供述一致，殆無
      疑義，則被告丙○○持前述大型鐮刀猛力朝原告小腿部位
      揮砍之行為，客觀上顯係積極還擊發洩之舉，足徵其報復
      之心理，堪認其主觀上洵有重傷害之故意，其遏抑原告等
      之持續攻擊，僅為其故意重傷害行為附帶反射之結果而已
      ，自無容被告丙○○主張正當防衛以阻卻違法而邀寬典。
      則本件既非被告等先遭受原告等之攻擊，始出於防衛之意
      思反擊，即與正當防衛之要件不符，更無成立防衛過當之
      餘地，至為灼然，被告丙○○上開所辯，亦不足採，是被
      告丙○○自不得因此解免損害賠償之責。
（三）被告須連帶負損害賠償責任，原告得請求之金額為何
      按因故意或過失，不法侵害他人之權利者，負損害賠償責
      任；按數人共同不法侵害他人之權利者，連帶負損害賠償
      責任；不法侵害他人之身體或健康者，對於被害人因此喪
      失或減少勞動能力或增加生活上之需要時，應負損害賠償
      責任；不法侵害他人之身體、健康…者，被害人雖非財產
      上之損害，亦得請求賠償相當之金額。民法第184條第1項
      前段、第185條第1項前段、第193條第1項、第195條第1項
      前段分別定有明文。綜上所述，被告丙○○所為之抗辯，
      均屬卸責之詞，不足採信。被告2人前述共同侵權行為之
      事實，堪以認定，爰依上開規定，原告請求被告連帶損害
      賠償責任，核屬有據。茲將原告得請求之金額，分述如下
      ：
    1.醫療費用部分：
      按全民健康保險法第一條後段固規定，就該法未規定之事
      項應適用保險法相關規定。惟全民健康保險性質上係屬健
      康、傷害保險，除有全民健康保險法第八十二條規定之情
      形外，依保險法第一百三十條、第一百三十五條準用同法
      第一百零三條之規定，全民健康保險之保險人不得代位行
      使被保險人因保險事故所生對於第三人之請求權，要無保
      險法第五十三條規定適用之餘地。是全民健康保險之被保
      險人，非因汽車交通事故受傷害，受領全民健康保險提供
      之醫療給付，其因侵權行為所生之損害賠償請求權並不因
      而喪失（最高法院89年度台上字第805號判決意旨參照）
      。經查，原告主張因本件傷害受有就醫診治費用382,745
      元及復健費用6,309元之損害，並提出收費單據附卷可證
      ，被告丙○○就上開各項單據及費用金額均不爭執，惟辯
      稱就醫診治費用382,745應扣除健保給付部分，然揆諸首
      揭判決要旨，本件原告並非因汽車交通事故受傷害，故受
      領全民健康保險提供之醫療給付，其因侵權行為所生之損
      害賠償請求權並不因而喪失，是被告丙○○前述辯稱就醫
      診治費用382,745應扣除健保給付部分，並無足採。而被
      告乙○○已於相當時期受合法通知，並未到庭爭執，綜上
      ，應認為原告請求就醫診治費用382,745元及復健費用6,3
      09元即共計389,054元，洵屬有據，應予准許。
    2.增加生活上支出：
    (1)看護費用部分：
      原告主張受傷期間已支出40日之看護費用即共計受有80,0
      00元之損害，除提出看護收據1紙為證外，復為被告所不
      爭執，此部份之請求，為有理由，應予准許。
    (2)計程車資部分：
      原告主張因本件傷害就診需搭乘計程車，因而受有支出車
      資7,506元之損害，為被告所不爭執，此部份之請求，為
      有理由，應予准許。
    3.勞動能力喪失部分：
      按被害人因身體健康被侵害而喪失或減少勞動能力所受之
      損害，其金額應就被害人受侵害前之身體健康狀態、教育
      程度、專門技能、社會經驗等方面酌定之。又身體或健康
      受侵害而減少勞動能力者，其減少及殘存勞動能力之價值
      ，應以其能力在通常情形下可能取得之收入為標準（最高
      法院61年臺上字第1987號判例要旨參照）。查原告因本件
      傷害，受有左臂神經叢受損、左下足完全斷肢等傷害，經
      就醫治療後，原告之踝關節喪失生理運動範圍2分之1以上
      者，符合勞工保險殘廢給付標準中第143項，此有財團法
      人長庚紀念醫院97年4月24日函在卷可佐（見本院卷第45
      頁），依此狀況，以勞工保險殘廢給付標準鑑定，其下肢
      之殘障狀況符合：一下肢三大關節中，有一大關節遺存顯
      著運動障害，障害項目：為一下肢喪失機能之143項，其
      殘障等級為11級，給付標準為160日，故依勞工保險法之
      殘障等級，原告減損之勞動能力應達百分之38.45，即僅
      餘百分之61.55勞動能力。查原告為75年11月26日生，96
      年1月5日受傷時為20.1歲餘，原告則主張以上述減損之勞
      動能力，且自年滿21歲計算至60歲退休，原告仍有39年工
      作年數，以每月勞動損失20,000元為單位為計算依據乙節
      ，為被告所不爭執，亦屬合理。是依此標準計算結果：即
      依霍夫曼計算法扣除中間利息，則其金額為5,114,228元
      （其計算式為：20,000×12×21.00000000＝5,114,228
      ，小數點以下4捨5入）。原告因其勞動之能力減損百分之
      38.45，則原告請求之金額，以1,966,421元（計算式為：
      5,114,228×0.3845＝1,966,421，小數點以下4捨5入）為
      合理，應予准許。
    4.精神慰撫金部分：
      按慰撫金之賠償其核給之標準固與財產上損害之計算不同
      ，然非不可斟酌雙方身分資力與加害程度，及其他各種情
      形核定相當之數額，最高法院著有51年台上字第223號判
      例可資參照。原告因被告2人前開侵權行為受有左臂神經
      叢受損、左下足完全斷肢等傷害，已如前述，原告受傷時
      年僅二十歲，高中肄業之教育程度，而被告前開侵權行為
      ，已對其心理造成重大傷害，影響終身，惟本件係原告與
      訴外人龔永智等人糾眾前往原告之住處理論致惹事端，原
      告本身行為亦屬可議。而原告無業，均為國小畢業之教育
      程度，名下均無財產等情，有上開刑事案影印卷之警詢筆
      錄及本院依職權調閱之稅務電子閘門財產所得調件明細表
      可按，本院審酌二造經濟能力、身分、地位、原告前開受
      傷情形等一切情狀，認原告主張之精神慰撫金應以500,00
      0元為適當，逾此部分之請求，不應准許。
    5.綜上所述，原告得請求之損害賠償金額共計為2,942,981
      元（389,054＋80,000＋7,506＋1,966,421＋500,000元＝
      2,942,981）
    6.末按給付無確定期限者，債務人於債權人得請求給付時，
      經其催告而未為給付，自受催告時起，負遲延責任。其經
      債權人起訴而送達訴狀，或依督促程式送達支付命令，或
      為其他相類之行為者，與催告有同一之效力。民法第229
      條第2項定明文。又遲延之債務，以支付金錢為標的者，
      債權人得請求依法定利率計算之遲延利息。應付利息之債
      務，其利率未經約定，亦無法律可據者，週年利率為5﹪
      。同法第233條第1項本文、第203條亦定有明文。從而，
      原告依據侵權行為法則，請求被告連帶給付2,942,981元
      及自起訴狀繕本最後送達被告翌日即97年2月23日起至清
      償日止，按年息百分之5計算之利息之範圍內，為有理由
      ，應予准許，逾此部份，顯無理由。
捌、本件事證已臻明確，兩造其餘攻擊防禦方法，核與判決結果
    不生影響，爰不一一論列，併此敘明。
玖、原告及被告丙○○均陳明願供擔保，聲請宣告假執行或免為
    假執行，經核原告勝訴部分，合於法律規定，爰分別酌定相
    當之擔保金額宣告之；原告其餘假執行之聲請，因訴之駁回
    而失所依據，不予准許。
拾、據上論結：原告之訴為一部有理由，一部無理由，依民事訴
    訟法第385條第1項前段、第79條、第85條第2項，第390條第
    2項，第392條第2項，判決如主文。
中    華    民    國    97    年    8     月     5    日
                  民一庭法  官  游悅晨
如對本判決上訴須於判決送達後20日內向本院提出上訴狀
以上正本，係照原本作成。
中    華    民    國    97    年    8     月     5    日
                        書記官  張富


司法院資訊處製作；財團法人民間司法改革基金會備份。
